【裁判字號】    98,消債更,157
【裁判日期】    980522
【裁判案由】    更生事件
【裁判全文】
臺灣板橋地方法院民事裁定           98年度消債更字第157號
聲  請  人  甲○○
代  理  人  杜冠民律師
上列當事人因消費者債務清理事件聲請更生，本院裁定如下：
    主  文
更生之聲請駁回。
聲請費用新臺幣壹仟元由聲請人負擔。
    理  由
一、本件聲請意旨略以：聲請人因有不能清償債務之情事，目前
    債務總金額為新臺幣（下同）1,835,860 元，前於民國95年
    6 月間依中華民國銀行公會會員辦理無擔保債務協商機制，
    與最大債權金融機構安泰商業銀行股份有限公司達成協商，
    雙方約定聲請人自95年6 月起分100 期，利率4%，每月10日
    以20,336元依各債權銀行債權金額比例清償各項債務，直至
    全部清償為止，然於繳納13期協商款後，因有下列不可歸責
    之原因，致無法履行清償義務：
  1.聲請人每月月薪約為40,000元，扣除上開還款金額，及每月
    合會還款金額10,000元後，已無法維持最低基本生活。
  2.母親張美珠於95年11月間騎機車發生車禍，支出醫藥費。
  3.96年2 月遭公司以縮編為由資遣，聲請人頓時喪失收入來源
    。綜上原因，爰聲請裁定准予更生云云。
二、按債務人對於金融機構因消費借貸、自用住宅借款、信用卡
    或現金卡契約而負債務，在聲請更生或清算前，應提出債權
    人清冊，以書面向最大債權金融機構請求協商債務清償方案
    並表明共同協商之意旨，消費者債務清理條例第151 條第1
    項定有明文。而債務人與金融機構協商成立者，不得聲請更
    生或清算，但因不可歸責於己之事由，致履行顯有重大困難
    者，不在此限；消費者債務清理條例施行前，債務人依金融
    主管機關協調成立之中華民國銀行公會會員辦理消費金融案
    件無擔保債務協商機制與金融機構成立之協商，準用前項之
    規定，消費者債務清理條例第151 條第5 項、第6 項亦分別
    有明文可參。
三、次按前開法律規定之「但因不可歸責於己之事由，致履行顯
    有重大困難者，不在此限」，其立法意旨係基於債務清償方
    案成立後，應由債務人誠實遵守信用履行協商還款條件，惟
    於例外情形下發生情事變更，在清償期間收入或收益不如預
    期，致該方案履行困難甚或履行不能，因不可歸責於己之事
    由，始能聲請更生或清算。此規範意旨在避免債務人任意毀
    諾已成立之協商，濫用更生或清算之裁判上債務清理程序。
    蓋以債務清償方案係經當事人行使程序選擇權所為之債務清
    理契約，債務人應受該成立之協議所拘束。債務人既已與金
    融機構協商成立，如認該協商方案履行有其他不適當情形，
    自仍應再循協商途徑謀求解決。又所謂不可歸責於己之事由
    ，係指出於非己身所能控制之自然力或其他人為事由，具有
    猝然性而不能預知，非人力所能參與或所能阻止，而陷於不
    能履行承諾償還自己之債務者而言，例如：
  1.債務人於履行清償期間遭逢重大意外災害，如車禍、火災、
    或罹患重大不治之惡疾而喪失工作能力。
  2.債務人負擔家計生活之職業工作，突然非自願性失業，而可
    預見的、持續性的無法就業謀生。
  3.因遭逢不可抗力之天然災害，如地震、颱風、水災而因其損
    害甚鉅致無力清償等情事。
四、聲請人於消費者債務清理條例施行前，曾依照中華民國銀行
    公會會員辦理消費金融案件無擔保債務協商機制，與最大債
    權金融機構安泰商業銀行股份有限公司達成協商，雙方約定
    聲請人自95年6 月起分分100 期，利率4%，每月10日以20,3
    36元依各債權銀行債權金額比例清償各項債務，直至全部清
    償完畢為止，然於繳納13期協商款後，於96年7 月起毀諾不
    再繳款，業據聲請人提出安泰銀行扣款交易明細表、協議書
    及無擔保債務還款計劃影本各一份為證。準此，本件聲請人
    依上開協商機制與最大債權金融機構協商成立後，再向本院
    聲請更生，尚須符合其毀諾之原因須「不可歸責於己之事由
    致履行顯有重大困難」之法定要件，方為適法。經查：
  (一)就聲請人之工作能力而言：
  1.依消費者債務清理條例第3 條規定，債務人不能清償債務或
    有不能清償之虞者，得依本條例所定更生或清算程序，清理
    其債務。該條例所謂之「不能清償債務或有不能清償之虞者
    」，係指債務人欠缺清償能力，對於已屆清償期，且已受請
    求之債務之全部或主要部分，客觀上可預見其為一般且繼續
    的不能清償之財產狀態之謂。又清償能力係由財產、信用、
    勞力三者構成，雖無足夠財產，如有良好之信用、優良之技
    術或持續不斷之勞力，即屬有清償債務之可能（參照：陳
    計男著；消費者債務清理條例釋論，三民書局97年9月初版
    一刷，第15頁）。
  2.聲請人因毀諾而提出本件更生聲請之理由，係主張聲請人每
    月月薪約為40,000元，扣除生活支出已無法維持最低基本生
    活；又96年2 月遭公司以縮編為由資遣，頓時喪失收入來源
    ，故有不可歸責之事由云云，並提出96年2 月5 日由億科國
    際股份有限公司出具之離職證書，離職原因固為公司業務減
    縮遭資遣（見本院卷第78頁），惟另依據聲請人提出之勞工
    保險被保險人投保資料明細表所載投保紀錄所示，聲請人原
    以33,300元之投保薪資任職億科國際股份有限公司，96年2
    月5 日自該公司離職，退保後又於96年11月12日，以36,300
    元之投保薪資任職宏瞻資訊股份有限公司，97年1 月22日自
    該公司退保後，又於97年2 月1 日起以42,000元之投保薪資
    ，任職於精誠資訊股份有限公司起迄今，故聲請人之薪資所
    得自協商後迄今，不僅未見減少反而有所增加，其主張遭公
    司資遣，頓時喪失收入來源云云，顯不足取。
  3.就聲請人現在每月之薪資所得收入而言，參酌聲請人提出之
    玉山銀行營業部00000000000000號活期儲蓄存款存摺薪資轉
    帳資料所示（見本院卷第99頁）：聲請人任職於宏瞻資訊股
    份有限公司期間，自96年11月至97年1 月合計三個月之薪資
    共計96,288元，平均每月薪資所得淨額為32,096元；自該公
    司離職之後，改任職於精誠資訊股份有限公司起迄今，依據
    其所提出之中國信託營業部0000000000000 號臺幣帳戶存摺
    薪資轉帳資料所示（見本院卷第85頁、第86頁）：聲請人自
    97年9 月至98年2 月合計六個月之薪資共計334,553 元，平
    均每月薪資所得淨額為55,758元，從而聲請人之薪資所得顯
    較協商成立時之平均月薪為高。
  4.依據本案最大債權金融機構安泰商業銀行，提出之聲請人於
    95年2 月17日向該行協商時，所出具收入切結證明書所示，
    當聲請人切結其收入來源係在台北市○○街57巷10號之1販
    售蔬菜為業，每月收入為30,000元（見本院卷第139 頁），
    從而，聲請人現在每月平均收入顯較成立協商時有所增加，
    ，而其每月收入及支出之情形，本為聲請人於協商成立當時
    可得預見，其盱衡自己之經濟狀況，仍願簽署協議書，自應
    依協議條款履行；參以聲請人自95年6 月間與債權銀行成立
    清償協議後，猶正常履約13期債務，足徵見其於協商後之工
    作能力並無何明顯履行困難之情事，且聲請人並無於履行清
    償期間遭逢重大意外災害，或罹患重大不治之惡疾而喪失工
    作能力，亦無負擔家計生活之職業工作，突然非自願性失業
    ，而可預見的、持續性的無法就業謀生等不可歸責於己之事
    由，故聲請人所述理由並非出於非己身所能控制之自然力或
    其他人為事由，具有猝然性而不能預知之情形，是以聲請人
    本件聲請更生，自不具備不可歸責於己之事  由致履行顯有
    重大困難之法定要件。
  (二)就聲請人之日常支出及所餘之清償能力言：
  1.消費者債務清理條例施行之前，中華民國銀行公會會員所辦
    理之消費金融案件無擔保債務協商機制，與消費者債務清理
    條例之立法精神，並非維持債務人過去慣常之寬裕生活，而
    係重新檢視消費行為樽節支出，故聲請人既已有不能清償之
    事由，生活消費程度自應受有限制，每月生活開支，自不能
    與一般人等量齊觀，例如：不得乘坐計程車，不得出入三星
    級以上之飯店、餐廳，聲請人自當縮衣節食，刻苦生活，誠
    實履行清償債務，聲請人既已負債而成立協商，自當刻苦生
    活優先償債，聲請人設籍於住台北縣永和市○○路243 巷7
    弄6號，現單身未婚並無家庭負擔，其隻身在台北謀生工作
    ，更應勤儉節約生活，然卻於協商成立後之96年6 月15日起
    ，至98年6 月14日止，以月租壹萬捌仟元之代價，承租台北
    縣汐止市○○路73巷31號7樓居住，其每月又另行水費、電
    費、瓦斯費及大樓管理費（見本院卷第103 頁至第109 頁）
    ，上開花費顯已逾越身為一位負債者所當縮衣節食刻苦生活
    之程度，又聲請人既已負債且與債權銀行成立協商，卻又於
    96年9 月15日參加每月1 萬元之民間互助會，然聲請人係自
    於96年7 月起即毀諾不再繳款已如前述，則豈有以毀諾後所
    參加民間互助會為理由，作為先前毀諾原因之理？聲請人現
    在仍維持過去慣常之寬裕生活，而未重新檢視消費行為樽節
    支出，以誠實清償債務為先，自與前開立法本旨有違，法院
    自不能准許其更生之聲請。
  2.至於聲請人另主張其母親張美珠於95年11月間因發生車禍，
    因而增加醫療費之支出云云。惟查聲請人之母親張美珠係於
    95年11月23日凌晨2 時20分，在台北市○○○路○ 段與四維
    路170 巷口發生交通事故，此有台北市政府警察局大安分局
    交通分隊道路交通事故當事人登記聯單為證（見本院卷第34
    頁）。然張美珠卻係於事故後將近3 個月後，始因頸椎椎間
    盤突出併神經壓迫，於96年2 月5 日住院，於同年月6 日施
    行頸椎椎間盤切除併人工椎體支架自體骨融合手術，於同年
    月10日出院，共計住院6 日，又因右側肩部骨折術後併僵硬
    於同年3 月25日住院，施行關節鏡及移除內固定器手術，於
    同年4 月3 日出院，同年7 月15日又因右肩鎖關節脫位術後
    僵硬施行關節鏡鬆筋手術，於同年月20日出院，此有庚紀念
    醫院診斷證明書影本3 張在卷可稽（見本院卷第39頁至第41
    頁），是以前開病情是否與該車禍事故有關？其又是否與有
    過失？縱張美珠係因車禍受傷住院治療，惟其迄今已逾有2
    年，且該所病症，亦非重大不治之惡疾，亦非屬聲請人顯有
    重大困難不能履行清償協商債務而毀諾之原因。
五、綜上所述，聲請人前經協商時，其收入、支出情況與為本件
    聲請時未有明顯變動，既無情事變更，且無重大履行困難之
    處，在客觀事實未有顯著變動之下，協商金額是否逾聲請人
    之能力，核屬聲請人在協商時可得預見而據以評估可否履行
    協商條件之事實，與「不可歸責於己之事由致履行顯有重大
    困難」之要件不符，自不應准其聲請更生，爰裁定駁回更生
    之聲請。
六、另目前銀行公會就曾經參加95年度債務協商毀諾之債務人，
    提供「個別協商一致性方案」使能再進行協商，聲請人倘有
    履債上之困難，尚非不得與債權銀行等債權人，再次進行解
    決債務之商談，以謀求履行債務問題，併與敘明。
中    華    民    國    98    年    5     月    22    日
                  民事第一庭    法  官  黎文德
以上正本證明與原本無異
如不服本裁定應於送達後10日內向本院提出抗告狀，並應繳納抗
告費新台幣1,000元整。
中    華    民    國    98    年    5     月    22    日
                                書記官  趙彬


司法院資訊處製作；財團法人民間司法改革基金會備份。
